臺灣高雄地方法院刑事判決　　　　　　　　　　　　　九十年度訴字第三六號
　　公　訴　人　臺灣高雄地方法院檢察署檢察官
　　被　　　告　丙○○
　　被　　　告　乙○○
　　右　一　人
　　選任辯護人　吳建勛律師
　　　　　　　　游雪莉
　　　　　　　　張清雄律師
右列被告等因偽造文書案件，經檢察官提起公訴（八十九年度偵字第二七一五二號）
，本院判決如左：
    主  文
丙○○連續行使偽造私文書，足以生損害於他人，處有期徒刑伍月，如易科罰金，以
佰元折算壹日。
乙○○無罪。
    事  實
一、緣設於高雄縣鳳山市○○路三三三號之建吉企業有限公司（以下簡稱建吉公司）
    於民國八十七年間某日，向榮工處承攬屏東縣枋山鄉大鵬灣大鵬專案工程Ａ區第
    一棟污排水、圍牆及崗亭等工程後，即將該工程轉包予丙○○，雙方約定建吉公
    司承攬該工程之總工程款百分之九十均歸丙○○所得，惟一切材料及人事支出均
    由丙○○個人負責支付，並由丙○○在屏東縣枋山鄉之工地現場擔任負責人。建
    吉公司為方便丙○○在工地現場辦理簽收、製作報表等文書之處理，遂交付印章
    一枚予丙○○持有使用。詎丙○○明知建吉公司並未授權其得以該印章於票據上
    背書，竟仍基於行使偽造私文書之概括犯意，自不詳時間起，利用工地不知情之
    會計人員，於給付廠商貨款時，連續於丙○○所簽發數目不詳及如附表所示之支
    票上盜蓋建吉公司之前揭印章，偽造建吉公司之背書，並將上開已背書之支票交
    付不知情之乙○○等人而行使之，足以生損害於建吉公司及乙○○等人。嗣於八
    十九年七月二十日，乙○○將如附表編號二、三所示之支票提示付款，惟因丙○
    ○存款不足而遭退票，始得知上情。
二、案經建吉公司訴由臺灣高雄地方法院檢察署檢察官偵查起訴。
    理  由
壹、有罪部分：
一、訊據被告丙○○對其於右揭時、地，利用不知情之會計人員，偽造告訴人建吉公
    司之背書，並持以行使等犯行均坦承不諱，核與告訴人之代表人甲○○所指訴之
    情節相符，復有如附表所示之支票影本三紙在卷可稽，本件事證明確，被告犯行
    堪以認定。
二、核被告丙○○所為，係犯刑法第二百十六條、第二百十條之行使偽造私文書罪。
    被告利用不知情之會計人員將告訴人之印章蓋用於支票上，係間接正犯。其於支
    票上偽造告訴人之背書後，復持以行使之，其偽造私文書之低度行為已為行使之
    高度行為所吸收，又其盜用印章之行為係偽造私文書之階段行為，均不另論罪。
    公訴人認被告盜用印章與行使私文書之行為間，有方法目的之牽連關係，應從一
    重處斷，尚有未洽，附此敘明。又被告連續多次行使偽造私文書之犯行，均時間
    緊接，手法相同，觸犯構成要件同一之罪名，顯係基於概括犯意而為之，應依連
    續犯之規定論以一罪，並加重其刑。公訴人之起訴事實雖未敘及附表編號一及被
    告自不詳時間起次數不詳之行使偽造私文書行為，惟此部分之犯行與已起訴部分
    有連續犯之裁判上一罪關係，本院自得予以審究，併此敘明。爰審酌被告盜用告
    訴人之印章背書，時間甚長，且次數非少，惟其中絕大部分均已兌現支付完畢，
    對告訴人實際所生之損害亦相對減低，且犯後坦承犯行，態度良好等一切情狀，
    酌情量處如主文所示之刑。再按被告行為後，刑法第四十一條業於九十年一月四
    日修正為「犯最重本刑為五年以下有期徒刑以下之刑之罪，而受六個月以下有期
    徒刑或拘役之宣告，因身體、教育、職業、家庭之關係或其他正當事由，執行顯
    有困難者，得以一元以上三元以下折算一日，易科罰金。但確因不執行所宣告之
    刑，難收矯正之效，或難以維持法秩序者，不在此限」，並於同年月十日經總統
    公布施行，新舊法比較之結果，以新法有利於被告，爰併諭知易科罰金之折算標
    準。至如附表所示之支票，業由被告交付他人行使，已非被告所有之物，爰不予
    宣告沒收，併此敘明。
貳、無罪部分：
一、公訴意旨另以：被告丙○○與乙○○基於犯意聯絡，由被告丙○○盜用告訴人建
    吉公司之印章，蓋於被告丙○○所簽發之如附表編號二、三所示之支票背面，而
    偽造告訴人之背書，再交由被告乙○○持以向他人貼現行使，足以生損害於告訴
    人，因認被告乙○○亦涉有刑法第二百十六條、第二百十條之行使偽造私文書罪
    。
二、按犯罪事實應依證據認定之，無證據不得推定其犯罪事實，刑事訴訟法第一百五
    十四條定有明文，又告訴人之告訴，係以使被告受刑事訴追為目的，是其陳述是
    否與事實相符，仍應調查其他證據以資審認；且認定不利於被告之事實，須依積
    極證據，苟積極證據不足為不利於被告事實之認定時，即應為有利於被告之認定
    ，更不必有何有利之證據，最高法院五十二年度台上字第一三００號及三十年上
    字第八一六號判例分別著有明文可資參照。
三、公訴意旨認被告乙○○涉有上開犯行，係以告訴人之指訴及被告乙○○若係販賣
    鋼筋予告訴人，自應收受告訴人所簽發之支票，惟渠竟收受被告丙○○所簽發由
    告訴人背書之支票，顯與常情不合為其論據。訊據被告乙○○則堅決否認有何行
    使偽造文書之犯行，辯稱渠所經營之立笠鋼鐵企業有限公司（以下簡稱立笠公司
    ）係將鋼筋售予告訴人，惟所有交易過程均係在工地現場直接與被告告丙○○交
    涉，故渠亦認被告丙○○係告訴人公司之員工，渠並不知支票上之背書未經告訴
    人公司之同意等語。
四、經查：
(一)被告丙○○向告訴人承包本件大鵬灣專案工程，並在屏東縣枋山鄉工地現場負責
    處理一切工程事務，所有供貨廠商均係至工地現場與其接洽交易，交貨及付款之
    行為，亦均在工地現場完成，本件附表編號二、三所示之支票二紙，即係其向被
    告乙○○所經營之立笠公司購買鋼筋所應給付之貨款，其在與被告乙○○接洽過
程中，曾交付「建吉企業有限公司丙○○」之名片一紙，並要求所開立之發票抬
    頭均須為告訴人公司，但因被告乙○○並未問起其與告訴人間之關係，故亦不曾
    主動說明等情，業經被告丙○○供述無誤，且有上開名片影本一紙在卷可稽，而
    告訴人亦自承因上游廠商並不希望本件工程再轉包，所以在內部關係上被告丙○
    ○乃告訴人之下游廠商，但對外都說是工頭，而上開名片亦係為應付上游廠商所
    印製等語屬實。又訊之被告乙○○供承渠在交易過程中均係至工地與被告丙○○
    接洽，從未到過告訴人公司，亦未曾與告訴人公司之相關主管人員接觸，被告丙
    ○○雖未曾表明係告訴人公司之職員或可代表告訴人公司，但因被告丙○○乃工
    地現場之負責人，故直覺上均找被告丙○○交易等語明確。是被告丙○○與告訴
    人對外既均未表明雙方屬何種合作關係，且交易過程中所開立之發票復均係以告
    訴人公司為買受人，而被告丙○○亦始終以工地負責人之身分自居，故在外觀上
    確有使交易第三人誤認被告丙○○係告訴人公司之員工，或係代表告訴人公司對
    外交易之可能，則被告乙○○辯稱渠對於告訴人公司與被告丙○○之關係為何並
    不知情等語，應屬真實。
(二)告訴人公司之印章一直以來均由被告丙○○持有，其在工地之一切交易往來，雖
    係以個人名義簽發支票，惟若遇廠商要求背書時，其便以告訴人公司之印章在支
    票上背書，至於本件如附表二、三所示之支票二紙，係因當時其手頭較緊，周轉
    不易，故於簽發支票前，曾先向被告乙○○告知此次票期須拖長一些，被告乙○
    ○便要求支票須由告訴人公司背書，其於蓋章背書後，始將支票交付被告乙○○
    ，並非被告乙○○收受支票後又交給其背書，而其亦不可能告知被告乙○○其蓋
    章背書之行為並未經告訴人公司之同意等語，業經被告丙○○供述明確。被告丙
    ○○雖另陳稱其所有下包應該都知道其與告訴人公司是借牌關係云云，然此乃其
    個人主觀推測之詞，尚難遽為採信，況退步言之，被告乙○○縱確知被告丙○○
    與告訴人公司係屬借牌關係，彼此各自獨立，然亦無從憑此遽予推論被告乙○○
    即能知悉告訴人公司於授權被告丙○○使用上開印章時有何限制，是被告乙○○
    辯稱渠並不知支票上之背書係被告丙○○未經告訴人同意所盜蓋等語，亦與常情
    相符而堪採信。
(三)告訴人之代理人另謂被告乙○○若認告訴人公司為渠交易之對象，則於領取貨款
    時自應收受告訴人公司所簽發之公司票，實無收受被告丙○○個人所簽發之個人
    票後，再由告訴人公司背書之理云云。按支票係有價證券，在交易流通上具無因
    性，執票人與發票人間本即不必具有原因關係，是被告乙○○雖認係直接與告訴
    人公司交易，然於收受貨款時，亦非僅能受領告訴人公司所簽發之支票，況於被
    告丙○○表示須將票期延後時，被告乙○○為擔保自己貨款債權確能實現，亦立
    刻要求支票需先由買受人即告訴人公司背書後，渠才願意接受等情，業經被告丙
    ○○供述無誤，則被告乙○○所為實與一般交易常情無違，尚難僅憑渠受領被告
    丙○○之個人支票一節，遽認渠知悉被告丙○○係盜用告訴人公司印章背書。
五、綜上所述，被告丙○○對外既均以告訴人公司之工地負責人自居，而告訴人公司
    亦未曾與被告乙○○有過任何接觸，則被告乙○○對於被告丙○○與告訴人公司
    間究屬何種合作關係、告訴人公司所交付被告丙○○之印章係作何使用、被告丙
    ○○得否自行蓋用於票據上背書等事項，實無知悉之可能，自難僅憑被告乙○○
    曾要求支票須有告訴人背書，即認渠與被告丙○○間就盜用告訴人公司印章背書
    之犯行有犯意之聯絡。此外，復查無其他積極證據，足認被告乙○○涉有公訴人
    所指之偽造文書犯行，揆諸首開說明，自應依法為被告乙○○無罪之諭知。
據上論斷，應依刑事訴訟法第二百九十九條第一項前段、第三百零一條第一項，刑法
第二條第一項前段、第五十六條、第二百十六條、第二百十條、第四十一條第一項，
罰金罰鍰提高標準條例第二條，判決如主文。
中      華      民      國      九十一      年    十二    月    十九    日
                                        臺灣高雄地方法院刑事第一庭
                                            審判長法  官  林  水  城
                                                  法  官  方  百  正
                                                  法  官  謝  雨  真
右正本證明與原本無異。
如不服本判決，應於判決送達後十日內，向本院提出上訴狀。
                                                  書記官  陳  威  志
中    華    民    國      九十一      年      十二      月     十九     日
附錄本案論罪科刑法條：
刑法第二百十六條
行使第二百十條至第二百十五條之文書者，依偽造、變造文書或登載不實事項或使登
載不實事項之規定處斷。
刑法第二百十條
偽造、變造私文書，足以生損害於公眾或他人者，處五年以下有期徒刑。
附表：
┌──┬───┬───┬────┬─────┬───────┬─────┐
│編號│發票人│ 帳號 │付款人  │  票號    │金額（新台幣）│發票日    │
├──┼───┼───┼────┼─────┼───────┼─────┤
│ 一 │丙○○│3088-4│臺灣銀行│AK0000000 │一百萬元      │89、4、10 │
│    │      │      │潮州分行│          │              │          │
├──┼───┼───┼────┼─────┼───────┼─────┤
│ 二 │丙○○│3088-4│臺灣銀行│AK0000000 │四萬零六百八十│89、7、20 │
│    │      │      │潮州分行│          │七元          │          │
├──┼───┼───┼────┼─────┼───────┼─────┤
│ 三 │丙○○│3088-4│臺灣銀行│AK0000000 │一百一十八萬四│89、7、20 │
│    │      │      │潮州分行│          │千七百四十五元│          │
└──┴───┴───┴────┴─────┴───────┴─────┘
